【裁判字號】    95,重訴,14
【裁判日期】    950829
【裁判案由】    損害賠償
【裁判全文】
臺灣高等法院臺中分院民事判決          95年度重訴字第14號
原      告  甲○○
被      告  乙○○
上列當事人間因刑事詐欺案件，提起附帶民事訴訟請求侵權行為
損害賠償事件（95年度附民字第36號）經刑事庭裁定移送民事庭
審理，本院於95年7月4日言詞辯論終結，判決如下︰
    主  文
被告應給付原告新臺幣貳仟萬元，及自九十五年二月二十一日起
，至清償日止，按年息百分之五計算之利息。
訴訟費用由被告負擔。
    事實及理由
甲、程序方面：
    被告經合法通知，未於言詞辯論期日到場，核無民事訴訟法
    第三百八十六條各款所列情形，爰依原告之聲請，由其一造
    辯論而為判決。
乙、實體方面：
一、原告主張：被告乙○○於民國83年間為環鼎建設開發股份有
    限公司（以下簡稱環鼎公司）之業務主管，以化名為「吳永
    慶」向原告詐騙，於83年8月1日以購地為餌，約原告甲○○
    至環鼎公司，佯稱在台中市東區旱溪地區有遠低於市價之土
    地要出售（即坐落台中市○○段202之12地號土地），問原
    告甲○○是否要參與投資，致原告甲○○陷於錯誤，乃陸續
    簽發面額新台幣（下同）300萬元、100萬元之支票各一張、
    面額150萬元之支票二張、面額450萬元之支票一張及面額
    800萬元之支票一張交給被告乙○○，另交付現金50萬元與
    被告乙○○，合計2千萬元，惟被告乙○○並未洽商購地事
    宜，並將購地款項花用殆盡，繼則避不見面，原告甲○○始
    知受騙，雖經催討，乙○○均分文未償，並逃匿無蹤，使原
    告受有2千萬元之損害，為此依侵權行為之法律關係為請求
    ，聲明求為判決：(一)被告應賠償原告2千萬元，並自起訴狀
    繕本送達之翌日起至清償日止，按年利率百分之五計算之利
    息。
    (二)訴訟費用由被告負擔。
二、被告乙○○未到庭，雖其於刑事中辯稱：其因票信不好，為
    了做生意方便才使用「吳永慶」之名，甲○○投資二千萬元
    於環鼎公司購買土地，公司負責人為施玉娟，當時甲○○曾
    前往現場察看土地，認為有投資價值，才決意投資，嗣因土
    地共有人不同意出售，致買賣未成，但經雙方同意將投資改
    為借款，每月付息四十三萬元，自八十三年八月起至八十四
    年六月間止，共付息三百餘萬元，有施玉娟簽發台中商業銀
    行霧峰分行、西台中分行、南台中分行之支票可佐，何況施
    玉娟刑事案件部分，業經台灣台中地方法院檢察署檢察官以
    八十五年度偵字第二一三二號為不起訴處分在案，伊為同案
    被告，自無詐欺可言云云。然查：
１、被告化名「吳永慶」與施玉娟（業經公訴人為不起訴處分確
    定）於八十三年八月一日邀約原告甲○○，至施玉娟任負責
    人之環鼎公司，議定由被害人甲○○投資二千萬元，購買坐
    落台中市○○段二Ｏ二之一二地號等土地，原告甲○○乃陸
    續簽發面額三百萬元、一百萬元之支票各一張、面額一百五
    十萬元之支票二張、面額四百五十萬元之支票一張及面額八
    百萬元之支票一張交給被告乙○○，另交付現金五十萬元給
    被告乙○○，合計二千萬元，依約交付予被告，嗣上開地段
    土地並未買成，被告與施玉娟亦未退還二千萬元給原告，原
    告向被告追討買賣價金，雖經其交付環鼎公司為發票人面額
    二千萬元，發票日八十五年一月八日之支票一紙，但屆期仍
    因存款不足而遭退票，原告再追討時，被告已經逃匿無蹤，
    原告乃於八十五年間對施玉娟及「吳永慶」提起詐欺之告訴
    ，終因乙○○所告知甲○○之化名「吳永慶」及其年籍資料
    均屬虛偽，致無從循線追訴，而遭台灣台中地方法院檢察署
    檢察官以八十五年度偵字第二一三二號案件簽結等情，有協
    議書影本、環鼎公司開立面額為二千萬元之支票影本、告訴
    狀、檢察官簽結之簽呈各一紙附刑事卷宗可稽（以上見同上
    二一三二號偵查卷第十四之一頁、十五頁、十二頁、十三頁
    、二五頁）、原告甲○○所有支票存根影本六張、甲○○妻
    蘇玉梅之存摺現金提領紀錄影本一份附卷可稽（以上見同上
    九六Ο號卷第二二頁至二四頁）。
２、原告甲○○於刑事一審審理時並指稱：「（旱溪段二Ｏ二之
    一二地號的土地你有無看過？）當時有找我們一起去看。」
    「（你去找乙○○及施玉娟商談何以未簽約他們如何跟你講
    ？）他們說土地很大筆，並為共有，有部分共有人不同意出
    售。」「（你與乙○○、施玉娟商定要合作的時候，他們有
    無提及土地部分共有人不同意？）當時沒有講。」「（你何
    時知道部分共有人不同意？）大概商談一個多月以後，當時
    我錢已經交付給乙○○及施玉娟。」「當時是錢已經被被告
    領走了，我過問過戶的進度，他們才告訴我地主之間有糾紛
    。」等語（見同上九六Ο號卷第八九頁、九Ο頁、一一一頁
    ），顯然被告在邀請原告投資之際，並未告知地主之間尚有
    糾紛，被告雖然曾經帶同告訴人察看土地，但此係取信告訴
    人之詐騙手法，而且既然該投資土地之二千萬元，有其特定
    目的，被告即應專款專用，待原告發現土地未簽訂買賣契約
    時，被告雖交付環鼎公司簽發面額二千萬元支票一紙予告訴
    人，但該支票屆期跳票，顯然亦為被告拖延之策，俟原告於
    支票到期退票後，再為追討，被告早已逃匿無蹤，無從追索
    。何況，被告若真有與原告合作之誠意，竟以「吳永慶」之
    化名，逃避各項民事責任及刑事追訴程序，益徵被告自始即
    有詐騙原告之意思。
３、被告雖又辯稱：該二千萬元已轉為借款，並自八十三年八月
    起至八十四年六月間止，以施玉娟名義，每月付息四十三萬
    元，共付息三百餘萬元，有施玉娟簽發台中商業銀行霧峰分
    行、西台中分行、南台中分行之支票可佐云云，然查，被告
    所陳投資轉為借貸乙節，不只為告訴人所否認，且被告所陳
    上開施玉娟帳戶，經本院刑事庭向台中商業銀行霧峰分行、
    西台中分行、南台中分行函查往來支存明細表，查無被告所
    稱上開期間「每月支付四十三萬元」之紀錄，此有台中商業
    銀行霧峰分行九十四年四月四日中霧峰字第○九四○四五○
    ○一七二號、西台中分行九十四年五月十一日中霧峰字第○
    九四○一五○九八八號、南台中分行九十四年四月一日中霧
    峰字第九四○三一○○○○九六號函附往來支存明細表在卷
    （見本院刑事卷第一五二至一六一頁、一八六頁至一九○頁
    ），益見被告所謂投資轉為借貸云云，並非實在。又，該二
    千萬元之投資款已為被告侵吞入己之事實，已至為灼然。
４、至於，施玉娟刑事案件部分，業經台灣台中地方法院檢察署
    檢察官以八十五年度偵字第二一三二號固已為不起訴處分在
    案，但被告於該案中係經檢察官行政簽結，尚未為不起訴處
    分，則施玉娟之不起訴處分效力自不及於被告。何況，檢察
    官當時審酌施玉娟與告訴人和解，並簽發一千五百萬元（到
    期日八十五年五月三十日）、五百萬元（到期日八十五年二
    月十五日）本票各一紙，將投資款返還告訴人等理由，而處
    分不起訴，有協議書、本票影本、處分書各一份在卷（見同
    上二一三二號卷第二○頁、二一頁、二八頁）。但上開二紙
    本票嗣亦未兌現，所謂「投資款返還告訴人」等理由，並非
    實在，是以，該處分書仍不足作為對被告有利之認定。
５、綜上所述，被告化名「吳永慶」，在邀請告訴人投資前開旱
    溪段土地，即預計將來得款之後逃匿無蹤，並因被告所用不
    實化名「吳永慶」，使原告民、刑事追訴程序追索無門，被
    告在取得投資款後，藉詞土地糾紛，拒絕返還投資款二千萬
    元，又簽發支票拖延時間，嗣則逃匿無蹤，顯然有詐欺取財
    之意思，其所為投資轉為借款，已經施玉娟帳戶支票償還部
    分借款云云，均非可取，參以被告所犯詐欺犯行，業經本院
    刑事庭判決被告連續意圖為自己不法之所有，以詐術使人將
    本人之物交付，處有期徒刑五年確定在案，此有本院依職權
    向臺灣臺中地方法院檢察署函調90年度偵緝字第379號（含
    臺灣臺中地方法院93年度重訴緝字第97號、本院93年度上易
    字第1096號）刑事案件全卷可資參按，從而被告於刑事審理
    時之辯解，核屬推諉卸責之詞，為不足採，原告上開主張之
    事實為真實可採。
二、按因故意或過失，不法侵害他人之權利者，負損害賠償責任
    。故意以背於善良風俗之方法，加損害於他人者亦同。民法
    第184條定有明文。原告因被告之詐欺行為，致受有2千萬元
    之損害，從而，原告依侵權行為損害賠償請求權，訴請被告
    給付2千萬元，核屬有據，又給付無確定期限者，債務人於
    債權人得請求給付時，經其催告而未為給付，自受催告時起
    ，負遲延責任。其經債權人起訴而送達訴狀，或依督促程序
    送達支付命令，或為其他相類之行為者，與催告有同一之效
    力；另遲延之債務，以支付金錢為標的者，債權人得請求依
    法定利率計算之遲延利息。民法第229條第2項及第233條第1
    項規定甚明。經查本件原告本件起訴狀繕本係於95年2月20
    日送達被告，有送達證書附卷可稽，則原告請求自起訴狀繕
    本送達之翌日起即95年2月21日起至清償止按週年利率5%計
    算之法定遲延利息，亦屬有據。
據上論結：本件原告之訴，一部有理由，一部無理由依民事訴訟
法第79條、第463條、第385條第1項前段，判決如主文。
中    華    民    國    95    年    8     月    29    日
                      民事第三庭審判長法  官  陳照德
                                      法  官  曾謀貴
                                      法  官  蔡王金全
以上正本係照原本作成。
如對本判決上訴，須於收受判決送達後二十日內向本院提出上訴
書狀，其未表明上訴理由者，應於提出上訴後二十日內向本院提
出上訴理由書 (須按他造人數附具繕本)。
上訴時應提出委任律師為訴訟代理人之委任狀。具有民事訴訟法
第四百六十六條之一第一項但書或第二項之情形為訴訟代理人者
，另應附具律師及格證書及釋明委任人與受任人有該條項所定關
係之釋明文書影本。
                                      書記官  許麗花
中    華    民    國    95    年    8     月    29    日
                                                      Ｄ


司法院資訊處製作；財團法人民間司法改革基金會備份。
